【裁判字號】    96,簡上,194
【裁判日期】    970423
【裁判案由】    妨害名譽
【裁判全文】
臺灣花蓮地方法院刑事判決             96年度簡上字第194號
上  訴  人  臺灣花蓮地方法院檢察署檢察官
上  訴  人
即  被  告  乙○○
上列上訴人等因被告妨害名譽案件，不服本院96年度花簡字第86
3 號中華民國96年11月19日第一審刑事簡易判決（聲請簡易處刑
案號：臺灣花蓮地方法院檢察署96年度偵字第4220號），提起上
訴，本院管轄第二審之合議庭認為不得以簡易判決處刑，應適用
通常程序，自為第一審判決如下：
    主  文
原判決撤銷。
乙○○無罪。
    理  由
一、聲請簡易判決處刑意旨略以：被告乙○○係住在花蓮縣花蓮
    市○○路26號集合式住宅（以下稱系爭住宅）之住戶趙國權
    之兄，告訴人甲○○則係系爭住宅之住戶兼公寓大廈管理委
    員會主任委員。告訴人與被告、趙國權雙方前已因系爭住宅
    管理委員會主任委員資格等問題，時有爭端。緣告訴人於民
    國96年2月7日上午9時許，依照該大廈區分所有人96年2 月4
    日會議討論通過之決議，僱用工人在該大樓出入口及電梯口
    等處安裝監視器，而與被告及趙國權發生爭端。被告於爭執
    中明知告訴人及其他施工工人、到場處理糾紛之花蓮縣警察
    局花蓮分局軒轅派出所員警曾健雄均得共同見聞其言行，竟
    基於公然侮辱之犯意，在該不特定人得共見、共聞之場所以
    「你裝這東西，沒有經過我們同意，這行為不是像土匪一樣
    」等語侮罵告訴人，足以毀損告訴人之名譽，因認被告涉犯
    刑法第309條第1項公然侮辱罪嫌。
二、按犯罪事實應依證據認定之，無證據不得認定犯罪事實；不
    能證明被告犯罪者，應諭知無罪之判決，刑事訴訟法第 154
    條第2項、第301條第1 項分別定有明文。本件公訴意旨認為
    被告涉有前開犯行，無非以告訴人之指訴、證人曾健雄之證
    述、花蓮縣政府95年7 月12日函附公寓大廈管理組織報備證
    明、公寓大廈區分所有權人會議紀錄、現場照片為主要論據
    。訊據被告並不否認有於上開時、地以言語表示「你裝這東
    西，沒有經過我們同意，這行為不是像土匪一樣」一語，惟
    堅詞否認有何公然侮辱之犯行，辯稱：花蓮縣花蓮市○○路
    26號1 樓為伊父親所有，供伊等兄弟使用，因告訴人裝設監
    視器之地點係在伊父親所有1 樓門前，所以伊才指著監視器
    ，並向施工工人表示前揭言詞，目的在阻止施工人員繼續施
    工，而非侮辱告訴人云云。
三、次按言論可區分為「事實陳述」與「意見表達」，事實有能
    證明真實與否之問題，原則上只有不實之事實陳述，始為誹
    謗罪所欲處罰之言論，意見則為主觀之價值判斷，無所謂真
    實與否，應儘可能容許暢所欲言，以實現言論自由之各種價
    值。而我國在面對言論自由保障與有效名譽保護之基本權利
    衝突時，刑法分則第27章有關妨害名譽之處罰類型，只有侮
    辱罪與誹謗罪。兩者之主要分別，在於意見與事實，亦即侮
    辱所屬欲規範者為損害他人名譽之「意見表達」，誹謗罪所
    欲處罰為損害他人名譽之「事實陳述」，因此證明真實條款
    規定在誹謗罪，而與侮辱罪無關。「真實」係指現在或過去
    之具體歷程或狀態，並且具有可以驗證其為「真」或「偽」
    之性質者，唯有「事實」才有所謂「真偽」之別；相較於此
    ，相對於事實之概念，可以泛稱為「意見」，無論係純粹之
    價值判斷或單純之意見表述，欠缺可資檢驗真偽之性質，意
    見可說是見仁見智之「個人品味」問題，除非行為人主要目
    的是在公然侮辱被害人，該意見陳述與前面連結的事實認為
    毫無相干而成立公然侮辱之罪名外，即便該評論尖酸刻薄，
    仍不構成誹謗罪。由此可知，陳述事實與發表意見不同，發
    表意見因係主觀之價值判斷，既無所謂真實與否之問題，且
    應儘可能容許暢所欲言，以實現言論自由之各種價值。
四、經查：
    (一)被告確有於上揭時地以言語表示「你裝這東西，沒有經過
      我們同意，這行為不是像土匪一樣」等語，為被告自承在
      卷，核與證人曾健雄所證述之情節大致相符；而當時施工
      工人確實在花蓮縣花蓮市○○路26號1 樓前裝設監視器一
      情，亦據被告及告訴人於本院審理時分別繪製裝設監視器
      位置互核相符，應堪採信。告訴人於偵查中已一再指訴被
      告係以上開言詞向告訴人為之，被告雖矢口否認上情，然
      被告與告訴人間已因系爭住宅管理委員會之成立、管理等
      生有諸多糾紛，此為告訴人於偵查中及本院審理供述在卷
      ，此次復因告訴人依管理委員會決議鳩工在被告使用之一
      樓前裝設監視器，衡情被告到場表示反對，理無向受告訴
      人指揮動工之施工工人阻止之理，是被告前揭言詞應係向
      告訴人為之，應堪認定。被告此部分之辯解，顯與常情不
      合，不足採信。
    (二)告訴人確有在被告居住之花蓮縣花蓮市○○路26號1 樓前
      騎樓加裝監視器，除有區分所有權人會議紀錄、被告及告
      訴人於本院審理時分別就監視器位置繪製相關位置圖在卷
      互核一致可稽外（參本院簡上卷第26頁、第44頁、交查卷
      第24頁），復為被告及告訴人一致供述在卷。而依前揭區
      分所有權人會議紀錄，該次會議，確實並無被告或其家人
      簽名參與，則被告認為告訴人並未得其同意一情，即屬實
      情。是以，被告既認時任管理委員會主委之告訴人，在未
      得其同意下，即裝設監視器於家門前致權利受損，陳述告
      訴人此舉不啻土匪，顯係一意見表達，而非事實陳述。而
      此意見之表達，既係連結並根基於告訴人未得被告同意而
      在被告家門前擅裝監視器行為之確實事實，則被告前開言
      論，即非與連結之事實毫無相干。被告前開言詞，衡情顯
      著重在防衛自己權利受損，阻止告訴人之繼續侵害其權利
      為主要目的，難認係空言辱罵而以貶損告訴人為主要或唯
      一之目的，而屬刑法公然侮辱之犯行。
    (三)綜上所述，本院認依公訴意旨所指之證據資料及調查證據
      之結果，被告發表上開言論，係對於具體確實存在之事實
      因防衛自己權利而有所指摘之言論，係屬意見之表達，且
      主要在防衛自己權利繼續遭受侵害，並非空言謾罵指責告
      訴人，亦非以侮辱告訴人為主要或唯一之目的，與刑法第
      309 條之未指定具體事實而僅為抽象謾罵之公然侮辱構成
      要件，並不相符，自非該罪所欲規範處罰之範圍。此外，
      復查無其他積極證據足證被告有公訴意旨所指犯行，揆諸
      前開說明，被告被訴公然侮辱人之罪，即屬不能證明。原
      審為被告有罪判決之諭知，容有未洽。檢察官上訴意旨指
      摘原判決量刑過輕，並無理由，應予駁回。被告上訴否認
      犯罪，為有理由，應由本院將原判決撤銷改判，諭知被告
      無罪之判決。
據上論斷，依刑事訴訟法第452條、第455條之1第1項、第3 項、
第369條第1項前段、第364條、第301條第1 項前段，判決如主文
。
本案經檢察官孫源志到庭執行職務。
中    華    民    國    97    年    4     月    23    日
                  刑事第二庭    審判長法  官  林碧玲
                                      法  官  沈培錚
                                      法  官  林恒祺
上列正本證明與原本無異。
如對本判決不服，應於送達後10日內，向本院提出上訴狀（上訴
狀應記載具體上訴理由並應抄附繕本）告訴人或被害人如對於本
判決不服者，應具備理由請求檢察官上訴，其上訴期間之計算係
以檢察官收受判決正本之日期為準。
中    華    民    國    97    年    4     月    24    日
                                      書記官


司法院資訊處製作；財團法人民間司法改革基金會備份。
